最　高　行　政　法　院　判　決
　　　　　　　　　　　　　94年度判字第01053號
上　訴　人　登騏企業股份有限公司
代　表　人　甲○○
訴訟代理人　蔡清福律師
　　　　　　洪順玉律師
被 上訴 人　經濟部智慧財產局
代　表　人　乙○○
上列當事人間因新型專利舉發事件，上訴人對於中華民國93年1
月28日臺北高等行政法院91年度訴字第4626號判決，提起上訴。
本院判決如下：
　　主  文
上訴駁回。
上訴審訴訟費用由上訴人負擔。
　　理  由
一、緣上訴人於民國84年11月21日以「組裝式網路用接線盒」向
    被上訴人（原經濟部中央標準局，88年1月26日改制為經濟
    部智慧財產局）申請新型專利，經編為第00000000號審查，
    准予專利，並於公告期滿後，發給新型第114742號專利證書
    。嗣原審參加人偉欽實業有限公司（下稱偉欽公司）以其有
    違專利法第97條、第98條第1項第1款及第2項規定，對之提
    起舉發。經被上訴人審查，於91年3月25日以（91）智專三
    （二）04020字第09189000742號專利舉發審定書為「舉發成
    立，應撤銷專利權」之處分。上訴人不服，提起訴願，遭決
    定駁回，遂提起行政訴訟。
二、本件上訴人於原審起訴主張：各級行政機關駁回上訴人維護
    既有的專利權之理由，主要在於：查引證一中選擇插座固定
    裝置之可拆式框板，與系爭專利之可拆裝式框板構成相同，
    以及引證一所揭露為系爭專利之主要構成特徵。經查上訴人
    固於94年4月26日更正專利範圍，以及於91年5月6日申請修
    正專利範圍，唯上訴人更於91年5月30日依專利法第105條準
    用第67條第1項第1款明訂「申請專利範圍過廣」者，得向專
    利專責機關申請更正之法規，向被上訴人提出最新更正的專
    利範圍，且於同日提出「訴願理由補充書」，業經被上訴人
    轉呈經濟部在案。該更正本係將先前已核准之90年4月修正
    本中的第3至8項分別予以併入該獨立項中，以表明本案之技
    術特徵在：擋板係設置以供該可拆裝式框板及SIP(模組固定
    裝置)定位之用。俾使一熟習該項技術者依據系爭案所揭露
    之「第三圖與第四圖最大差異係在於本案即使不使用一可拆
    裝式框板3 ，及利用其餘．．．，本創作組裝式網路用接線
    盒其更可以於該基板2上組裝複數個選用之SIP 3」之技術或
    知識之基礎，經由邏輯分析、推理或試驗，當可實施系爭案
    第三圖之可拆式框板3係與第四圖之模組固定裝置 (SIP)3，
    均可以來使用相同類型的基座2"的技術手段，藉此以清楚界
    定本案之技術特徵。行政機關認系爭案包括一基板、一可拆
    式框板及外殼，而引證一揭露一外殼、一銜接裝置基板及可
    拆式框板等構成與系爭案相同。其所以如此認定之基礎理由
    在於，其認上訴人專利之申請，以解決「使用上卻侷限於為
    配合連接器種類之不同而必須購買不同之接線盒」之課題為
    技術手段之標的，然就本件現存之技術層次言，當不限於一
    外殼、一銜接裝置基板及可拆式框板等構成，蓋其特徵應在
    於前述二、（二）段所敘明之擋板係設置以供該可拆裝式框
    板及SIP(模組固定裝置)定位之用。而熟習該項技術者依據
    此揭露技術當可實施可拆式框板3與模組固定裝置 (SIP)3
    ，均可使用相同類型的基座2的技術手段，如此即得克服先
    前技術中存在之需將「整個接線盒重新更換」的問題點。又
    上訴人於91年5月30日向被上訴人提出申請專利範圍第1項的
    更正，主要即在於將第5項所敘述之SIP（模組固定裝置）予
    以補入，俾使一熟習該項技術者據以實施即使不使用該可拆
    裝式框板3 ，亦可改於該基板2上組裝複數個選用之模組固
    定裝置 (SIP)3的技術內容。行政機關一再堅持系爭案應係
    運用申請前既有之技術或知識，而為熟習該項技術者所能輕
    易完成，且未能增進功效，不具進步性乙節，似存有嚴重誤
    會。按「彈性地選擇插座固定裝置」之訴求乃原先為求解決
    「使用上卻侷限於為配合連接器種類之不同而必須購買不同
    之接線盒」之課題是為因，或係屬前提，且據「擋板係設置
    以供該可拆裝式框板及SIP(模組固定裝置)定位之用」之訴
    求，實同於上訴人專利說明書所敘明之即使不使用一可拆裝
    式框板3而改以組裝選用SIP3的特徵則為果、或為結果，此
    應屬事件真相之本質或法理邏輯之必然。則不宜指「連接不
    同種類連接器」之彈性地選擇插座固定裝置的訴求是為果，
    而率以相涉之同於即使不使用一可拆裝式框板3而選用SIP3
    之「擋板係設置以供該可拆裝式框板及SIP(模組固定裝置)
    定位之用」的訴求為河漢空言。如前所述，上訴人為求同於
    即使不使用可拆式框板3而選用模組固定裝置 (SIP)3之「擋
    板係設置以供該可拆裝式框板及SIP(模組固定裝置)定位之
    用」的訴求成為主要的專利特徵，乃依法將第5項所述之「
    模組固定裝置 (SIP) 3」補入第1項以為被上訴人專利性判
    斷劃分之基本單位職是之故，系爭案之專利權仍有商榷之餘
    地，而亟需進一步予以確認。且查引證一的左下角之圖面所
    揭露的可拆式框板3應係指一種框板與2個插座固定裝置(Bus
    )彼此已結合為一體成型的構造，亦即相同於系爭案第4圖所
    示的一種模組固定裝置 (SIP)3，事實上框板3根本不可能再
    與插座固定裝置 (Bus)在已結合成一體的情況下，又行拆除
    分離開來，成為彼此互相獨立的一框板與2插座固定裝置。
    且熟習該項技術者莫不通稱證據2之框板與Bus一體成型者為
    「模組固定裝置 (SIP)3」，罕有人會將其稱為系爭案第三
    圖所示之「可拆式框板3」。故系爭案之舉發人乃為蓄意混
    淆視聽之舉，偏將該引證一之框板與Bus一體成型的模組固
    定裝置 (SIP)逕為「可拆式框板3」之標示，遂恣意矯稱其
    可與第三圖所示之可拆式框板3具有相同的名稱，漠視系爭
    案第四圖所示之與Bus一體成型的模組固定裝置(SIP)3，係
    與第三圖所示的可拆式框板3彼此互為截然不同之構造者。
    是故該舉發人偉欽公司之命名實非一熟習該項技術者所應有
    的說法，蓋引證一所標示之可拆式框板3係不可能與其插座
    固定裝置 (Bus)相分離的，豈可妄為證據三之可與插座固定
    裝置 (Bus)相分離的可拆式框板3之稱呼？今上訴人基於彼
    此所揭示之可拆式框板迺為互不相屬，即於該更正本之第一
    項明載「擋板26係設置以供該可拆裝式框板3及SIP(模組固
    定裝置)3 定位之用」。又上訴人認為系爭案之該更正本的
    專利範圍係為進一步限縮，將原來的第5項補入第1項，依法
    當屬可行，以表明上訴人的主要專利特徵並不侷限在彈性地
    選擇插座固定裝置，而是在同於即使不使用一可拆裝式框板
    3而選用SIP3之「擋板係設置以供該可拆裝式框板及SIP(模
    組固定裝置)定位之用」者，此係與被上訴人所認定之彈性
    地選擇插座固定裝置乙節無關。復依我國專利法之規定，新
    型本可藉由增進某種功效，而為專利權之取得。本新型將可
    拆裝式框板3及SIP(模組固定裝置)3可以分別定位於基板2上
    之進步性，實屬法理之當然，自非引證一之可證明其為不具
    進步性者。又訴願理由原先雖以91年5月6日修正本為主，然
    當獲悉被上訴人已於91年5月23日表明應不予受理時，上訴
    人旋即提出91年5月30日之更正本以為被上訴人之專利性判
    斷劃分之基本單位，且被上訴人對於該更正本亦無任何異議
    。當上訴人獲悉該修正本不為被上訴人所受理時，即於訴願
    理由補充書內表明為求確保系爭案之新型專利權，乃依法於
    91年5月30日再次申請更正系爭案之申請專利範圍的第一請
    求項，遂將已核准之修正本的第3項至第8項分別予以併入該
    獨立項中，而以熟習該項技術者可據以實施「擋板係設置以
    供該可拆裝式框板及SIP(模組固定裝置)定位之用」之同於
    即使不使用該可拆裝式框板3，亦能改於該基板2上組裝選用
    模組固定裝置 (SIP)3的技術內容，為上訴人之比較論述的
    依據，不再堅持上訴人之91年5月6日之未准修正的專利範圍
    。又依專利審查基準（下稱該審查基準）第二篇新型專利審
    查基準第二章專利要件第四節進步性，第2-2-17頁的二、判
    斷進步性之基本原則之(3)之原則，今該引證一之既有技術
    中確實未見有「不使用該可拆裝式框板3，而更可以於該基
    板2上組裝複數個選用之模組固定裝置 (SIP)3」的方案，亦
    非熟習該項技術者可用研究、開發等一般技術性手段（指依
    據既有之技術或知識之基礎，經由邏輯分析、推理或試驗而
    得之技術手段），並發揮一般創作能力之所能輕易完成系爭
    案之可拆式框板3與模組固定裝置 (SIP)3逕行互換，故行政
    機關於研判本新型技術手段之同於即使不使用可拆裝式框板
    3而改於基板2上組裝複數個選用之模組固定裝置 (SIP)3之
    「擋板係設置以供該可拆裝式框板及SIP(模組固定裝置)定
    位之用」的同時，理應依該審查基準重新予以考量為是等語
    ，求為判決撤銷原處分及訴願決定。
三、被上訴人則以：起訴理由主要以其於91年5月30日提出之系
    爭專利申請專利範圍更正本為論述比較依據，而稱系爭專利
    具進步性云云。惟查上述更正本係於訴願階段始行提出，並
    非於被上訴人審理本件舉發案期間所提出，故該更正本非本
    件舉發案審定之依據，被上訴人亦未准其更正，上訴人以該
    更正本論述系爭專利之專利要件，自非恰當。又查引證一揭
    露一外殼，具有一銜接裝置之基板，及具複數個開孔可供彈
    性地選擇插座固定裝置嵌入，用以連接不同種類之連接器之
    可拆裝式框板等構成與系爭專利相同，系爭專利之主要構成
    特徵既已為引證一所揭露，故系爭專利係運用申請前既有之
    技術或知識，而為熟習該項技術者所能輕易完成且未能增進
    功效，不具進步性，起訴理由不足採信等語資為抗辯。
四、原審參加人偉欽公司除援用被上訴人主張外，並補稱：證據
    一之框板是可拆式的。上訴人只是拷貝人家的專利，無可專
    利性等語。
五、原審斟酌全辯論意旨及調查證據之結果，以：按凡對物品之
    形狀、構造或裝置之創作或改良，而可供產業上利用者，得
    依法申請取得新型專利，固為專利法第97條暨第98條第1項
    所明定。惟其新型如「係運用申請前既有之技術或知識，而
    為熟習該項技術者所能輕易完成且未能增進功效時」，仍不
    得依法申請取得新型專利，復為同法第98條第2項所明定。
    經查，上訴人曾於90年4月26日更正專利範圍，經被上訴人
    准予更正在案，並以此為本件處分審究對象。至上訴人於91
    年5月30日訴願階段始行提出系爭專利申請專利範圍更正本
    ，並非本件舉發案審定之依據，被上訴人亦未准其更正，是
    上訴人起訴意旨以該更正本論述系爭案之進步性，自非恰當
    。次查，系爭案係包括一基板、其具一銜接裝置；一可拆式
    框板，其係可藉由該銜接裝置固定設於該基板上，且該可拆
    裝式框板具複數個開孔，該複數個開孔可彈性地選擇BUS（
    插座固定裝置）嵌入，用以連接不同種類之連接器，及一外
    殼，其係用以與該基板接合成一盒狀物。而引證一揭露一外
    殼，具有一銜接裝置基板，及具複數個開孔可供彈性地選擇
    插座固定裝置嵌入，用以連接不同種類連接器之可拆裝式框
    板等構成，此與系爭案相同。上訴人雖稱引證一之插座係固
    定在框板上，為一體成型之結構，與系爭案之可拆式框板不
    同云云，惟此項差異只是習知技術的簡單轉用；是系爭案應
    係運用申請前既有之技術或知識，而為熟習該項技術者所能
    輕易完成，且未能增進功效，不具進步性。又依系爭案申請
    專利範圍第1項所述構件再加描述之其餘第2項至第8項之各
    附屬項，亦不具進步性，故引證一應可證明系爭案不具進步
    性，而有違專利法第98條第2項之規定等語為由，判決駁回
    上訴人在原審之訴。
六、上訴人上訴意旨略謂：查引證一左下角之圖面所揭露的可拆
    式框板係指一片框板與2個插座固定裝置，彼此預先結合為
    一體成型的一種模組固定裝置，其框板根本不可能與插座固
    定裝置在預先結合成一體後，又行拆除分離開，就業界而言
    ，熟習該項技術者莫不通稱與插座固定裝置一體成型的框板
    為「模組固定裝置」，罕有稱其為「可拆式框板」，該引證
    一所標示之可拆式框板是無法與插座固定裝置分離，而本創
    作卻是可分離的，故原審判決認定兩者相同，而有判決不備
    理由或理由矛盾之當然違背法令。本件是否具備新穎性與進
    步性，需綜合整體詳細功效以為斷，此有鈞院89年度判字第
    958號判決可資參照。原審判決未為詳查本案之創作說明、
    裝置各結構示意圖和技術實施手段的內容及操作說明等是否
    為習用技術，即有違前述判決之意旨，更違反專利法第98條
    之規定，故原審判決有判決不適用法規或適用法規不當之違
    法。又按鈞院91年度判字第1735號判決意旨認為有無違反專
    利法第98條第2項規定，應依行政訴訟法第162條第1、2項規
    定徵詢從事該學術研究之人，並以書面或到庭陳述其法律上
    意見，並經當事人辯論，原審卻未為之，故有判決當然違背
    法令之違法。原審判決理由認定系爭案與引證一相同，然依
    專利審查基準（下稱該審查基準）第二篇新型專利審查基準
    第二章專利要件第四節進步性，第2-2-17頁的二、判斷進步
    性之基本原則之(3)之原則，系爭案與引證一相較，實具進
    步性，故原審判決違反專利法第98條之可專利要件之規定，
    故原審判決為當然違背法令等語，爰請判決廢棄原審判決，
    並發回原法院更為審理。
六、本院按：行政法院認有必要時，得就訴訟事件之專業法律問
    題徵詢從事該學術研究之人，以書面或於審判期日到場陳述
    其法律上意見。前項意見，於裁判前應告知當事人使為辯論
    ，行政訴訟法第162條第1項、第2項定有明文。上開規定，
    無非在求學術與實務結合，使行政法院善用學術研究之成果
    ；惟是否有徵詢從事學術研究之人之必要，賦予行政法院裁
    量，並非所有案件均有徵詢之必要。本件舉發人提出之引證
    一揭露一外殼，具有一銜接裝置之基板，及具複數個開孔可
    供彈性地選擇插座固定裝置嵌入，用以連接不同種類之連接
    器之可拆裝式框板等構成，與系爭新型專利相同。雖引證一
    之插座係固定在框板上，為一體成型之結構，與系爭新型專
    利之可拆式框板不同，然此項差異只是習知技術的簡單轉用
    ，故系爭新型專利係運用申請前既有之技術或知識，而為熟
    習該項技術者所能輕易完成，且未能增進功效，不具進步性
    。上述技術比對說明，堪足以證明系爭新型專利與引證一之
    構造相同，自無送請鑑定或徵詢從事學術研究之人之必要，
    原審判決自無判決不備理由或理由矛盾之違法。又本件系爭
    新型專利，違反專利法第98條第2項規定之事實，業經原審
    審認無誤，且專利法第98條第2項規定不得申請取得新型專
    利之要件，甚為明確，自無司法院釋字第432號及第491號等
    解釋所稱「不確定法律概念」存在；而被上訴人為新型專利
    審核之專業主管機關，所為舉發成立，應撤銷系爭新型專利
    之處分，亦無恣意行為存在。至於上訴人所引用本院89年度
    判字第958號判決及91年度判字第1735號判決意旨，係就個
    案為之，且與本件案情不同，自無拘束本件審理之效力。另
    系爭新型專利與舉發引證案，其結構是否相同、系爭新型專
    利是否為熟習技術者所能輕易完成，是否具進步性等事項，
    僅係涉及原審判決事實認定與證據取捨，與違背法令無涉，
    依行政訴訟法第242條規定意旨，自不得作為上訴本院之理
    由，此部分上訴意旨，與法不合。綜上所述，原審維持被上
    訴人所為系爭新型專利不具進步性，有違專利法第98條第2
    項規定，舉發成立，應撤銷系爭新型專利之處分與訴願決定
    ，核無違誤，上訴意旨訴請廢棄，為無理由，應予駁回。
據上論結，本件上訴為無理由，爰依行政訴訟法第255條第1項、
第98條第3項前段，判決如主文。
中    華    民    國    94    年    7     月    21    日
                  第三庭審判長法  官　廖　政　雄
                              法  官　林　清　祥
                              法  官　鍾　耀　光
                              法  官　姜　仁　脩
                              法  官  胡　國　棟
以  上  正  本  證  明  與  原  本  無  異
中    華    民    國    94    年    7    月    22     日
　　　　　　　　　　　　　　　書記官　莊　俊　亨
